ACORDAO-COMPLETO-2438178

ACÓRDÃO 2971/2020 ATA 42/2020 - PLENÁRIO

VISTA, relatada e discutida a representação a respeito de possíveis irregularidades no Pregão Eletrônico para Registro de Preços 8/2020, realizado pelo Hospital de Guarnição de Porto Velho/RO com o objetivo de adquirir ventiladores eletrônicos intra-hospitalares para enfrentamento da emergência de saúde pública decorrente da pandemia causada pela covid-19.
ACORDAM os ministros do Tribunal de Contas da União, reunidos em sessão do Plenário, ante as razões expostas pela relatora, e com fundamento nos artigos 71, inciso IX, da Constituição Federal, 45 da Lei 8.443/1992, 235, 237, inciso VI e parágrafo único, 251 e 276, § 6º, do Regimento Interno, em:
9.1. conhecer desta representação e considerá-la procedente;
9.2. determinar ao Hospital de Guarnição de Porto Velho que, no prazo de 15 (quinze) dias, a partir da notificação, adote as medidas necessárias ao cumprimento da lei (art. 49 da Lei 8.666/1993) , no sentido de anular o Pregão Eletrônico para Registro de Preços 8/2020, tendo em vista as constatações de sobrepreço e de ausência de demonstração da capacidade técnica do vencedor para fornecer o objeto, que impediram a seleção da proposta mais vantajosa para a Administração, em desacordo com as disposições do art. 3º da Lei de Licitações e Contratos; e
9.3. dar ciência deste acórdão à unidade jurisdicionada e ao vencedor do certame.

Representação sobre possíveis irregularidades em pregão eletrônico para registro de preços realizado com o objetivo de adquirir ventiladores eletrônicos intra-hospitalares. Análise de respostas a oitivas.

Hospital de Guarnição de Porto Velho.

3. Representante: Secretaria de Controle Externo de Aquisições Logísticas.
3.1. Interessado: J. E. de Souza Júnior (CNPJ 22.615.982/0001-69).

13.1. Ministros presentes: Walton Alencar Rodrigues (na Presidência), Benjamin Zymler, Raimundo Carreiro, Ana Arraes (Relatora) e Bruno Dantas.
13.2. Ministros-Substitutos convocados: Marcos Bemquerer Costa e André Luís de Carvalho.
13.3. Ministros-Substitutos presentes: Augusto Sherman Cavalcanti e Weder de Oliveira.

ANA ARRAES

Trata-se de representação elaborada pela Secretaria de Controle Externo de Aquisições Logísticas - Selog a respeito de possíveis irregularidades no Pregão Eletrônico para Registro de Preços 8/2020, realizado pelo Hospital de Guarnição de Porto Velho/RO com o objetivo de adquirir ventiladores eletrônicos intra-hospitalares para enfrentamento da emergência de saúde pública decorrente da covi-19.
2.	A unidade técnica, na última instrução, manifestou-se nos seguintes termos:
" (...) 
1.	Antes de procedermos à análise da oitiva proposta nestes autos vale uma breve cronologia do Pregão Eletrônico SRP 8/2020 conduzido pelo Hospital de Guarnição de Porto Velho/RO:
	a) em 4/5/2020 foi revogado o Pregão Eletrônico SRP 7/2020, por ter sido considerado deserto (peça 13) ;
	b) em 5/5/2020 a UJ deu início ao Pregão Eletrônico SRP 8/2020, no qual compareceram quatro empresas fornecedores, que ofertaram preços entre R$ 81.844,66 e R$ 250.000,00, para um valor estimado de R$ 81.844,66, como demostrado no quadro a seguir (peça 3) :
Pregão Eletrônico 8/2020 SRP - Valor Estimado: R$ 81.844,66
	Licitante
	CNPJ
	Proposta
	¿% Estimado

	J.E. de Souza Junior
	22.615.982/0001-69
	R$ 81.844,66
	0%

	H.B. Hospitalar Industria e Comercio Ltda.
	58.344.359/0001-66
	R$ 121.600,00
	49%

	Metrika Com. e Serv. de Equip. Log. Ltda.
	22.566.110/0001-58
	R$ 145.000,00
	77%

	Arena Porto Eng. Eventos e Serviços
	13.239.682/0001-31
	R$ 250.000,00
	205%

	c) conforme o estabelecido em ata de 20/5/2020, sagrou-se vencedora do certame a empresa J.E. de Souza Junior por ter oferecido o menor valor para o produto requerido, exatamente igual ao valor estimado da licitação;
	d) em 21/5/2020 o objeto do certame foi adjudicado à referida empresa vencedora (peça 8) ;
	e) nessa mesma data, 21/5/2020, o certame foi homologado pela autoridade competente (peça 8) ;
	f) do exame do Pregão Eletrônico SRP 8/2020, em relato da SEC/RO, de 22/5/2020, foram identificados os seguintes indícios de possíveis irregularidades (peça 9) :
	f.1 sobrepreço no valor de itens da contratação;
	f.2) aparente incompatibilidade entre o porte do fornecedor vencedor e o valor da contratação; e
	f.3) fornecedor vencedor que possui grande número de códigos CNAE associados.
	g) em função desses indícios de irregularidades, em 23/6/2020 foi autuada a presente representação, em cumprimento ao Despacho da Relatora, Min. Ana Arraes, nos autos do TC Processo 016.867/2020-3, à peça 1 deste processo;
	h) do exame inicial da representação (peça 16) , em 9/7/2020, por meio dos expedientes contidos às peças 18 e 19, tanto a UJ quanto a empresa J.E. de Souza Junior foram instadas, em oitiva, a se manifestarem a respeito dos mencionados indícios de irregularidade; e
	i) atendidas as demandas deste Tribunal, por intermédio dos expedientes constantes das peças 21 a 24, por parte do HGuPV, e, peça 27, por parte da J.E. de Souza Junior, passamos à análise, item por item, das alegações e demais questões suscitadas pela contratante e contratada.
2.	Promovida a oitiva quanto às alegações da representante e demais questões levantadas por esta Unidade Técnica, passa-se a analisar as respostas apresentadas, tópico a tópico, conforme transcrição/contextualização a seguir.
 (...) 
Item a: justificativa de preço, considerando aparente sobrepreço aproximado de 40% quanto ao valor de aquisição do objeto da contratação, indicado em relação à média de preços praticados por órgãos públicos em aquisições de objeto similar ao da contratação procedida no corrente ano de 2020, conforme abaixo sintetizado:
Pesquisa em contratações similares em 2020
	Entidade compradora
	Valor unitário (R$) 
	Data adjudicação

	Governo da Bahia
	49.500,00
	12/8/2019

	Governo do Espírito Santo
	57.800,00
	27/3/2020

	Ministério da Saúde
	60.000,00
	-

	Mediana
	57.800,00
	29/5/2020

	Preço vencedor
	81.444,66
	20/5/2020

	Sobrepreço sobre mediana
	40%
	
Contextualização:
3.	Para contrapor concretamente eventual alegação de que os preços mais baixos verificados nas praças dos estados da Bahia e Espirito Santo decorreram do fato dessas unidades da Federação estarem mais próximas dos grandes centros produtores, a instrução precedente agregou à análise pesquisa com valor praticado pelo governo do estado contíguo do Amazonas para objeto similar (R$ 60.000,00) , que demonstrou não ser muito diferente dos demais, elevando em apenas R$ 100,00 a mediana da amostra, de R$ 57.800,00 para R$ 57.900,00, como demonstrado no quadro a seguir: 
Pesquisa em contratações similares em 2020 (incluído o Estado do Amazonas) 
	Entidade compradora
	Valor unitário (R$) 
	Data adjudicação

	Governo da Bahia
	49.500,00
	12/8/2019

	Governo do Espírito Santo
	57.800,00
	27/3/2020

	Ministério da Saúde
	60.000,00
	-

	Governo do Amazonas - RDL 68/2020
	61.000,00
	29/5/2020

	Mediana
	57.900,00
	
	Preço vencedor
	81.444,66
	20/5/2020

	Sobrepreço sobre mediana
	40%
	
4.	Importante consignar nesse ponto a inclusão da variável data da aquisição na análise. Com exceção da compra efetivada pelo Estado da Bahia, podemos perceber que todas as demais aquisições ocorreram na fase crítica da pandemia, entre março e junho de 2020, o que ratifica a assertiva de ocorrência de sobrepreço praticado no Pregão Eletrônico SRP 8/2020. O caso da Bahia correspondeu, em realidade, à tentativa de adesão ('carona') numa ata de registro de preço decorrente de um certame conduzido bem antes da pandemia, não se mostrando adequado para a análise. 
5.	Tratou-se o certame ora em análise do Pregão Eletrônico SRP 8/2020 para registro de preços referente à aquisição de 44 ventiladores eletrônicos para enfrentamento da pandemia do coronavirus - Covid 19 no âmbito de organização militar sediada em Porto Velho/RO.
6.	Atuando o Hospital de Guarnição de Porto Velho/RO (HGuPV) como gerenciador da ata de registro de preços, o certame contou ainda com o interesse, como participantes, das seguintes unidades hospitalares nas cidades de Fortaleza, João Pessoa, Natal e Porto Alegre, com a seguinte estimativa de consumo, por gerenciador e participantes:
Ata de Registro de Preços - Gerenciadora e Participantes 
Estimativa de Consumo
	UASG
	Unidade Hospitalar
	Tipo
	Quant. Homologada

	160351
	Hospital de Guarnição de Porto Velho (HGuPV) 
	Gerenciadora
	5

	160050
	Hospital Geral de Fortaleza (HgeF) 
	Participante
	10

	160139
	Hospital de Guarnição de João Pessoa (HGuJP) 
	Participante
	7

	160345
	Hospital de Guarnição de Natal (HGuNatal) 
	Participante
	10

	160399
	Hospital Militar de Porto Alegre (HMAPA) 
	Participante
	12

			Total
	44

7.	Preliminarmente, em apertada síntese, cabe tecer alguns comentários a respeito da modalidade de aquisição de bens e serviços denominada licitação para registro de preços, como definida pelo Decreto 7.892/2013: i) nos termos do art. 16 do referido normativo, a existência de preços registrados não obriga a administração a contratar, facultando-se a realização de licitação específica para a aquisição pretendida, assegurada preferência ao fornecedor registrado em igualdade de condições; ii) conforme o § 4º de seu art. 22, o instrumento convocatório preverá que o quantitativo decorrente das adesões à ata de registro de preços não poderá exceder, na totalidade, ao dobro do quantitativo de cada item registrado na ata de registro de preços para o órgão gerenciador e para os órgãos participantes, independentemente do número de órgãos não participantes que aderirem; e iii) é permitida a adesão à ata de registro de preços por órgãos ou entidades municipais, distritais ou estaduais, note-se, porém, que ' (...) a possibilidade de adesão para órgão não participante  (ou seja, que não participou dos procedimentos iniciais da licitação)  não é uma obrigatoriedade a constar impensadamente em todos os editais de pregões para registro de preços, (...) mas sim uma medida anômala e excepcional, uma faculdade que deve ser exercida de forma devidamente motivada' (Acórdão 757/2015-TCU-Plenário) .
Manifestação da Unidade Jurisdicionada sobre os indícios de irregularidades:
8.	Quanto ao item a da oitiva, o HGuPV atribuiu o elevado valor da aquisição ao momento em que havia uma forte pressão na demanda mundial por ventiladores eletrônicos. Menciona o temor gerado nos estabelecimentos hospitalares quanto a eventual ausência de equipamentos suficientes 'para atender à demanda crescente de pacientes que precisam de intubação orotraqueal (IOT) , em caso de evolução da pandemia no Brasil para os piores cenários' (peça 21, p. 2) . 
Análise:
9.	Conforme o apurado pela SEC-RO não há como negar a existência de sobrepreço no valor do ventilador oferecido pela empresa J.E. de Souza Junior. O valor unitário do ventilador eletrônico, equivalente R$ 81.444,66, representou, de fato, um preço 40% maior que a mediana referente a quatro aquisições ocorridas nos estados da Bahia, Espírito Santo e Amazonas, bem como no âmbito do próprio Ministério da Saúde, mesmo considerando as datas das contratações (na fase crítica da pandemia) e, no caso do Amazonas, também a proximidade regional da administração adquirente.
10.	Nesse caso, como continua não esclarecido, de forma objetiva, o indício de sobrepreço apontado na aquisição dos ventiladores eletrônicos, o passo subsequente dessa representação seria a citação dos responsáveis visando ao ressarcimento do eventual dano ao erário ou à busca das alegações de justificativas a respeito da suposta irregularidade.
11.	Acrescem, todavia, os esclarecimentos da unidade jurisdicionada de que, até o momento, não houve dispêndios à conta da contratação dos ventiladores eletrônicos pelo valor unitário de R$ 81.444,66:
 (...) reitero que não houve nenhuma despesa com aquisição de ventiladores pulmonares mecânicos decorrentes do Pregão Eletrônico SRP 8/2020 sendo, tão somente, realizado o Registro de Preços para uma eventual e futura aquisição, conforme necessidade do Hospital de Guarnição de Porto Velho e demais Organizações Militares de Saúde (OMS) participantes, a depender do avanço da pandemia e da possibilidade de colapso dos serviços de saúde público e privado, o que levaria a necessidade desesperadora de disponibilidade de ventiladores pulmonares para manter a vida de pacientes intubados. Não foi realizado nenhum empenho por parte do HGuPV nem pelas OMS participantes do certame.
12.	De modo específico, inclusive, a demanda do HGuPV por quatro unidades de ventiladores, motivo para a adoção do certame, foi inteiramente suprida com a adoção de medidas no âmbito do próprio hospital, sem a necessidade de despender recursos financeiros com as aludidas aquisições. Informou a UJ, vale enfatizar, que tal demanda foi suprida por 'dois ventiladores eletrônicos provenientes do escalão superior e com êxito da manutenção de outros dois equipamentos que estavam em tentativa de recuperação pela empresa de manutenção técnica contratada pela unidade hospitalar' (peça 21, p. 4) .
13.	Atendida a sua demanda o HGuPV optou por não mais adquirir os ventiladores oriundos da ata de registro de preços referente ao Pregão Eletrônico SRP 8/2020.
14.	Com relação ao conteúdo integral da ata de registro de preços, defende que o valor total do certame, de R$ 3.601.165,04, corresponderia à hipótese de contratação do quantitativo total de 44 ventiladores pelos cinco participantes do registro de preço, mas que também não foram adquiridos por nenhum deles.
15.	De modo peremptório, portanto, a unidade jurisdicionada afirma, fundamentada no art. 16 do Decreto 7.892/2013, que não foi realizada nenhuma aquisição oriunda do processo licitatório em tela, seja pelo próprio hospital gerenciador, seja pelas unidades gestoras participantes ou 'carona' (peça 24, p. 1) .
16.	Para comprovação da referida assertiva, ao se compulsarem dados referentes à ora examinada contratação de ventiladores, no portal da transparência do governo federal (http://www.portaltransparencia.gov.br/despesas/favorecido?faseDespesa=3&favorecido=1618625&ordenarPor=data&direcao=desc) , restou verificado que, até a data da presente instrução, como afirmado pelo HGuPV não houve quaisquer pagamentos efetuados à empresa J.E. de Souza Junior à conta da ata de registro de preços anexa (peça 22) .
17.	Comparando a situação atual da pandemia com aquela situação da época em que foi procedido o certame, podemos vislumbrar que, em virtude da diminuição do quantitativo diário de contagiados e da redução da taxa de retransmissão do vírus (Taxa Rt) , temos um quadro que, embora ainda necessários, já não existe uma pressão de demanda tão forte quanto à época da presente aquisição oriunda do Pregão Eletrônico SRP 8/2020, o que demonstra a possibilidade de compras no momento atual por preços menores que aqueles praticados no referido certame. 
18.	Infere-se a partir de tal constatação que, no momento atual, ante a aparente evolução da curva de demanda de insumos dessa natureza ao longo da crise provocada pela pandemia do Covid-19, ora possivelmente decrescente pela diminuição do número de casos em geral no país, que uma eventual compra de produto por meio da aludida ata de registro de preços se configura, atualmente, antieconômica, podendo ser substituída por nova contratação, caso julgada necessária, por valores mais vantajosos para a administração pública contratante que os praticados no pregão em exame.
19.	Bom que se diga que a ata de registro de preços foi assinada em 28/7/2020, com vigência inicial até 18/2/2021, podendo ser prorrogada por mais seis meses (peça 22, p. 1) .
20.	Nesse ponto, releva registrar que o HGuPV, motu proprio, já vem adotando medida no sentido de evitar compra de produtos com sobrepreço ao se abster de promover ou permitir a adesão de participantes e 'caronas' com o objetivo de adquirir ventiladores eletrônicos oriundos da ata de registro de preços decorrente do Pregão Eletrônico SRP 8/2020 (peça 5, p.1) .
21.	Diante do exposto, entendemos ser cabível ao caso propor ao HGuPV e demais órgãos participantes do registro de preços, com fundamento no art. 14 da Resolução-TCU 315/2020, a oportunidade de construção participativa de deliberação objetivando o saneamento definitivo da questão.
Item b: relação entre o objeto social da empresa J. E. de Souza Junior (CNPJ 22.615.982/0001-69) e o fornecimento de ventiladores eletrônicos de uso intra-hospitalar, considerando inexistência de atividade principal referente ao objeto licitado e o grande número de códigos CNAE associados à empresa, denotando objeto social abrangente, a exemplo do fornecimento de produtos alimentícios, obras de engenharia, acessórios para veículos automotores e corretagem para compra e venda de imóveis.
Manifestação da Unidade Jurisdicionada sobre os indícios de irregularidades:
22.	Com relação ao item b da oitiva o HGuPV esclareceu que entendeu não haver vedação no objeto social da empresa vencedora do Pregão Eletrônico SRP 8/2020 a respeito do fornecimento de ventiladores eletrônicos para enfrentamento da pandemia.
Análise:
23.	De fato, embora conste em seu CNAE o elevado quantitativo de 27 atividades das mais diversas áreas, é fato que, dentre elas, a empresa também desenvolve o comércio atacadista de instrumentos e materiais para uso médico, cirúrgico, hospitalar e de laboratórios, onde se enquadra a aquisição de ventiladores efetivada pelo HGuPV.
24.	Estando a aquisição em comento enquadrada, de forma regular, entre as atividades desenvolvidas pela licitante, cabe à contratante avaliar, segundo critérios objetivos de habilitação e qualificação dispostos no edital condutor do certame, se aquela empresa terá condições ou não de adimplir a futura contratação, sem atrasos na entrega dos bens e serviços requeridos e sem riscos para a administração.
25.	Em pesquisa no portal da transparência, da Controladoria-Geral da União (CGU) , foi constatada a participação da empresa em 550 licitações públicas entre 2015 e 2020, período em que forneceu produtos em geral, inclusive para organizações militares no Estado de Roraima (http://www.portaltransparencia.gov.br/despesas/favorecido?faseDespesa=3&favorecido=1618625&ordenarPor=valor&direcao=desc) .
26.	Nesse sentido, entendemos que as alegações trazidas aos autos pelo HGuPV atenderam à demanda deste Tribunal. 
Item c: capacidade de a empresa J. E. de Souza Junior (CNPJ) de entregar o objeto contratado, informando garantias ou outras medidas contratuais previstas em caso de descumprimento contratual, uma vez que possui um capital social de R$ 50.000,00, sendo que o valor da contratação é de R$ 3.601.165,04;
Manifestação da Unidade Jurisdicionada sobre os indícios de irregularidades:
27.	No que tange ao item c, a unidade informou, como ponto fulcral de sua justificativa, que o valor total do certame foi de R$ 3.601.165,04, e representa 'o valor máximo a ser adquirido por todos os participantes, podendo, inclusive, como de fato, aconteceu, não ser adquirido nenhuma unidade' (peça 21, p. 3) .
Análise:
28.	Nos termos do art. 31, § 3º, da Lei 8.666/1993, o capital mínimo ou o valor do patrimônio líquido a ser exigido das licitantes não poderá exceder a 10% do valor estimado da contratação, devendo a comprovação ser feita relativamente à data da apresentação da proposta, na forma da lei, admitida a atualização para esta data por meio de índices oficiais. No caso, a exigência de capital social não poderia ser superior a R$ 360.116,50, estando o valor de R$ 50.000,00 apresentado pela empresa, portanto, em consonância com o limite legal.
29.	Assim, quanto ao presente quesito, entendemos que as alegações trazidas aos autos pelo HGuPV atenderam à demanda deste Tribunal.
30.	Diante de todo o exposto, em vista da diretriz instituída pela Resolução-TCU 315/2020, opinamos, com amparo no art. 14 daquele normativo, no sentido de se buscar uma solução construída com base na participação das unidades jurisdicionadas para fazer cessar a impropriedade constatada nestes autos, a saber, a ausência de comprovação da vantajosidade da contratação decorrente do Pregão Eletrônico SRP 8/2020 associado aos indícios de sobrepreço do objeto inerente a ata de registro de preços decorrente desse certame.
 (...) 
31.	Em virtude do exposto, propõe-se:
31.1.	por intermédio do Centro de Controle Interno do Exército - CCIEx, consoante Portaria-TCU 488/98, solicitar ao Hospital de Guarnição de Porto Velho/RO (HGuPV) , como unidade gerenciadora da ata de registro de preços decorrente do Pregão Eletrônico SRP 8/2020, e, como dela participantes, ao Hospital Geral de Fortaleza (HGeF) , ao Hospital de Guarnição de João Pessoa (HGuJP) , ao Hospital de Guarnição de Natal (HGuNatal) e ao Hospital Militar de Porto Alegre (HMAPA) :
31.1.1. considerando a possibilidade de construção participativa das deliberações deste Tribunal, nos termos do art. 14 da Resolução-TCU 315/2020, a apresentação de possíveis ações corretivas que poderão ser tomadas para prevenir ou corrigir os indícios de irregularidades detectados ou remover seus efeitos;
31.1.2. considerando as possíveis medidas a serem determinadas e/ou recomendadas pelo TCU caso haja indicativo de afronta às normas legais e/ou possibilidade de ocorrência de prejuízos à Administração, a manifestação quanto aos possíveis impactos da possível determinação do TCU para anulação do certame e atos dele decorrentes em função do sobrepreço verificado;
31.1.3. apresentação de demais informações julgadas necessárias; e
30.1.4. designação formal de interlocutor que conheça da matéria para dirimir eventuais dúvidas, informando nome, função/cargo, e-mail e telefone de contato.
31.2.	alertar o Hospital de Guarnição de Porto Velho/RO (HGuPV) , o Hospital Geral de Fortaleza (HgeF) , o Hospital de Guarnição de João Pessoa (HGuJP) , o Hospital de Guarnição de Natal (HGuNatal) , o Hospital Militar de Porto Alegre (HMAPA) e o Centro de Controle Interno do Exército - CCIEx, no que se refere à construção participativa de deliberações alvitrada na alínea anterior, de que:
31.2.1. a manifestação quanto às alternativas para corrigir os indícios de irregularidades verificados e quanto aos impactos das possíveis medidas adotadas pelo TCU será avaliada na proposição de mérito, mas não vincula as decisões desta Corte de Contas, notadamente quando os riscos decorrentes de sua adoção e/ou da manutenção de situação irregular não se coadunarem com o interesse público que se pretende tutelar;
31.2.2. a manifestação tampouco significa exercício de direito de defesa, o qual, se necessário, poderá ser feito nas etapas processuais posteriores;
31.2.3. a ausência de manifestação no prazo estipulado não impedirá o andamento processual, podendo o TCU vir a prolatar decisão de mérito, caso haja elementos suficientes que caracterizem afronta às normas legais e/ou possibilidade de ocorrência de prejuízos à Administração; e
31.2.4. a ausência de manifestação não será considerada motivo de sanção; e
31.3.	encaminhar ao Hospital de Guarnição de Porto Velho/RO (HGuPV) , ao Hospital Geral de Fortaleza (HgeF) , ao Hospital de Guarnição de João Pessoa (HGuJP) , ao Hospital de Guarnição de Natal (HGuNatal) e ao Hospital Militar de Porto Alegre (HMAPA) , cópia da presente instrução, a fim de subsidiar a manifestação acima sugerida."
	É o relatório.

Érica Fernanda Pádua Lima (OAB/RO 7.490) representando o empresário J. E. de Souza Júnior.

Não atuou.

REPRESENTAÇÃO. INDÍCIOS DE SOBREPREÇO E DE AUSÊNCIA DE CAPACIDADE TÉCNICA DE VENCEDOR DE PREGÃO ELETRÔNICO PARA REGISTRO DE PREÇOS. OITIVA. INSUFICIÊNCIA DOS ESCLARECIMENTOS PRESTADOS EM ATENDIMENTO A OITIVAS PARA DESCARACTERIZAR OS INDÍCIOS DE IRREGULARIDADE. CONHECIMENTO E PROCEDÊNCIA DA REPRESENTAÇÃO. DETERMINAÇÃO COM VISTAS À ANULAÇÃO DO CERTAME.

REPRESENTAÇÃO (REPR)

Secretaria de Controle Externo de Aquisições Logísticas.

Considerando o atendimento dos requisitos de admissibilidade dos arts. 235 e 237, inciso VI e parágrafo único, do Regimento Interno, cabe conhecer da  representação elaborada pela Secretaria de Controle Externo de Aquisições Logísticas - Selog, no âmbito do TC Processo 016.867/2020-3 (acompanhamento das aquisições públicas voltadas ao enfrentamento da pandemia, exceto as efetuadas pelo Ministério da Saúde) , a respeito de possíveis irregularidades no Pregão Eletrônico para Registro de Preços 8/2020, realizado pelo Hospital de Guarnição de Porto Velho/RO - HGuPV, com o objetivo de adquirir ventiladores eletrônicos intra-hospitalares.
2.	A ata de registro de preços foi assinada com o empresário individual J. E. de Souza Júnior, que ofertara o valor unitário de R$ 81.844,66 para os 44 ventiladores pulmonares destinados àquele hospital (5 unidades) , ao Hospital Geral de Fortaleza (10 unidades) , ao Hospital de Guarnição de João Pessoa (7 unidades) , ao Hospital de Guarnição de Natal (10 unidades) e ao Hospital Militar de Porto Alegre (12 unidades) , sendo o valor adjudicado igual ao estimado na licitação (peças 3, p. 20, e 7) .
3.	Na instrução inicial, foram apontados indícios de sobrepreço e de incapacidade ou limitação técnico-financeira de o vencedor fornecer o objeto, pelas evidências de inexistência de vinculação específica entre esse fornecimento e o objeto social do licitante e de incompatibilidade entre o seu porte (capital social de R$ 50 mil) e o valor das contratações previstas (cerca de R$ 3,6 milhões) .
4.	Após a realização de oitiva da unidade jurisdicionada e do empresário, a Selog propôs, em essência, solicitar, com amparo no art. 14 da Resolução-TCU 315/2020, à unidade gerenciadora da ata e aos hospitais participantes do pregão a apresentação de possíveis ações corretivas que poderão ser tomadas para prevenir ou corrigir o indício de irregularidade relacionado ao sobrepreço, ou remover seus efeitos, e manifestação quanto aos possíveis impactos de determinação do TCU para anulação do certame e dos atos dele decorrentes (peças 29-31) .
5.	No que diz respeito aos indícios de incapacidade ou limitação técnico-financeira do vencedor, a unidade técnica considerou que as alegações do HGuPV atenderiam à "demanda deste Tribunal".
6.	Com as vênias por divergir da proposta de encaminhamento da Selog, entendo que o processo reúne elementos suficientes para se deliberar sobre o mérito da representação, na forma do 276, § 6º, do Regimento Interno.
7.	As medidas previstas no art. 14 da Resolução-TCU 315/2020 podem ser dispensadas, consoante as disposições do seu § 2º, inciso I, porque, nas oitivas, o HGuPV e o empresário foram advertidos sobre a possibilidade de este Tribunal determinar a desconstituição dos atos ou procedimentos irregulares ou a não prorrogação de contratos (subitem 24.4 da instrução à peça 16 e expedientes às peças 18-19) .
8.	Além disso, não é preciso efetuar a oitiva das unidades participantes do pregão, pois os atos tidos como irregulares foram praticados pelo hospital.
9.	Quanto ao mérito, os indícios de sobrepreço, de aproximadamente 40%, foram confirmados pela unidade técnica, levando em conta licitações similares efetuadas na fase crítica da pandemia provocada pela covid-19, incluindo um certame da mesma região geográfica.
10.	Em que pese a não configuração de prejuízo ao erário, em face da ausência de dispêndios, os indícios de sobrepreço, por si só, bastam para gerar a anulação do pregão.
11.	Mas é importante observar que, diferentemente do defendido pela unidade técnica, não restou claramente demonstrada a capacidade técnica e financeira do empresário individual para fornecer os bens em vértice.
12.	Ainda que tenham sido previstas sanções para o descumprimento das obrigações na minuta de contrato constante do instrumento convocatório (peça 3, p. 28-30) e que se trate de simples fornecimento, a falta de exigência de prestação de garantia ou de capital social ou patrimônio líquido mínimos e, ainda, de especificação dos requisitos para avaliar a qualificação técnica do licitante vencedor (peça 3, p. 8-12) poderia sujeitar a Administração ao risco de não obter os aparelhos almejados, que, a princípio, seriam imprescindíveis para salvaguardar vidas.
13.	O subitem 9.18 do edital estabeleceu que, caso todos os licitantes fossem inabilitados, o pregoeiro encaminharia os autos à autoridade competente para que analisasse a viabilidade de aprovação da dispensa de cumprimento de requisito de habilitação de que trata o art. 4º-F da Lei 13.979/2020 ou então concedesse aos licitantes prazo de quatro dias úteis para envio de nova documentação de habilitação, nos termos do art. 48, § 3º, da Lei 8.666/1993.
14.	Decerto, o mencionado dispositivo da Lei 13.979/2020 (incluído pela Lei 14.035/2020) possibilita que, na hipótese de haver restrição de fornecedores ou de prestadores de serviço, a autoridade competente, excepcionalmente e mediante justificativa, dispense a apresentação de documentação relativa à regularidade fiscal ou, ainda, o cumprimento de um ou mais requisitos de habilitação, ressalvados a exigência de apresentação de prova de regularidade trabalhista e o cumprimento do disposto no inciso XXXIII do caput do art. 7º da Constituição Federal. 
15.	Entretanto, o edital do Pregão Eletrônico para Registro de Preços 8/2020 não conteve definição clara do que seria exigido do licitante para comprovar sua qualificação técnica, o que impediria o cumprimento das regras; ainda assim, houve a habilitação do empresário que forneceu o menor preço.
16.	E a situação é agravada ao se constatar que, mesmo tendo o empresário sido ouvido para provar sua qualificação, por intermédio, por exemplo, "de contratações anteriores, com outras empresas e órgãos públicos, federais ou não, de mesmo objeto e ordem de materialidade ou quantitativos com mesmo objeto do referido certame" (subitem 24.5 da instrução à peça 16) , ele somente trouxe aos autos atestados de capacidade técnica referentes ao fornecimento de bens que nada têm a ver com o objeto do pregão, consistentes em bicicletas e acessórios, telhas e condicionadores de ar (peça 27, p. 9-11) .
17.	Destarte, apesar de o comércio atacadista de instrumentos e materiais para uso médico, cirúrgico, hospitalar e de laboratórios integrar as atividades econômicas secundárias do empresário (peça 27, p. 8) , não há qualquer evidência de que ele tenha experiência anterior nesse tipo de fornecimento.
18.	Isso aliado ao fato de que o empresário forneceu materiais e serviços, até 26/10/2020, em valor total inferior a R$ 75.000,00 a entes federais[footnoteRef:2], não autoriza desconsiderar o indicativo de incapacidade técnica e financeira, especialmente frente à materialidade das contratações em tela (cerca de R$ 3,6 milhões) . [2:  Consulta feita no endereço eletrônico: http://www.portaltransparencia.gov.br/busca/pessoa-juridica/22615982000169-j-e-de-souza-junior?paginacaoSimples=true&tamanhoPagina=&offset=&direcaoOrdenacao=asc&colunasSelecionadas=linkDetalhamento%2Corgao%2CunidadeGestora%2CnumeroLicitacao%2CdataAbertura&id=1618625] 
19.	Desse modo, deflui-se que não houve a seleção da proposta mais vantajosa para a Administração, em desacordo com os objetivos da licitação pública (art. 3º da Lei 8.666/1993) . Em consequência, impõe-se determinar, desde já, as providências necessárias para a anulação do certame, sob pena de que se permitam contratações prejudiciais ao erário, considerando que a ata assinada tem vigência inicial até 18/2/2021 e pode ser prorrogada por mais seis meses.
20.	Destaque-se que, pelo apurado no processo, esse desfecho não trará maiores dificuldades práticas para o HGuPV, haja vista as informações de que a unidade jurisdicionada optou por não adquirir os equipamentos, ante o suprimento de sua demanda mediante dois ventiladores eletrônicos provenientes do escalão superior e a ocorrência de manutenção de outros dois equipamentos que requeriam recuperação, e está adotando medidas para impedir a adesão de participantes e "caronas" com o objetivo de adquirir os equipamentos.
21.	Também cabe levar em conta o argumento da Selog de que, em face da redução do quantitativo diário de contagiados e da taxa de retransmissão do vírus, atualmente não existe pressão de demanda tão forte em comparação com a época da realização do pregão e há a possibilidade de compras por preços menores que aqueles alcançados. 
22.	Sobre o ponto, acrescente-se que, no caso de eventual necessidade das contratações, as unidades jurisdicionadas poderão efetuá-las por meio de dispensa de licitação enquanto perdurar a emergência de saúde pública de importância internacional decorrente da doença (art. 4º da Lei 13.979/2020) .
23.	Nesse contexto, conclui-se pela procedência desta representação e, com fundamento nos arts. 71, inciso IX, da Constituição Federal e 45 da Lei 8.443/1992, bem como nas disposições regimentais correlatas, por determinar à unidade jurisdicionada que implemente as medidas pertinentes para anular o pregão.
24.	Registre-se, por fim, que são prescindíveis providências com vistas à responsabilização dos gestores, mormente diante da ausência de prejuízos ao erário e da disposição do HGuPV em solucionar os problemas, que podem, em parte, estar atrelados às excepcionalidades vivenciadas no momento da realização do certame, conforme justificativas à peça 21.
	Ante o exposto, VOTO por que este Colegiado aprove a minuta de acórdão que submeto à sua deliberação.	
TCU, Sala das Sessões Ministro Luciano Brandão Alves de Souza, em 4 de novembro de 2020.
ANA ARRAES 
Relatora